最　高　行　政　法　院　判　決　　　　　　　　　九十一年度判字第一六九二號
　　上　訴　人　乙○○
　　訴訟代理人　廖修譽律師
　　被 上訴 人　財政部臺灣省北區國稅局
　　代　表　人　甲○○
右當事人間因綜合所得稅事件，上訴人對於中華民國九十年六月十二日臺北高等行政
法院八十九年度訴字第一七四二號判決關於本稅部分，提起上訴，本院判決如左：
　　主  文
上訴駁回。
上訴審訴訟費用由上訴人負擔。
　　理  由
上訴人起訴主張：一、民國（下同）七十九年度綜合所得稅結算申報，被上訴人以其
漏報上訴人及其配偶胡秋美取自國防部中山科學研究院（以下簡稱中科院）之薪資所
得計新臺幣（下同）四一九、四九六元，乃核定補徵稅額三三、七五五元，並處以罰
鍰一三、五○○元。上訴人不服，申請復查，經被上訴人於八十六年四月十日以北區
國稅法第00000000號復查決定書准予變更補徵稅額為二六、八一六元，罰鍰
變更為七、五○○元。嗣上訴人於同年五月二十二日提出申請增列扶養親屬一名，經
被上訴人以八十六年六月二十六日北區國稅法裁第八六○八九六三四號函變更應補徵
稅額為二三、四二一元，罰鍰仍為七、五○○元，上訴人猶表不服，提起一再訴願，
遞遭決定駁回，訴經鈞院八十八年度判字第三五六二號判決，將再訴願決定及訴願決
定均撤銷。嗣財政部從實體上重為審理，仍於八十九年五月十八日以台財訴第000
0000000號訴願決定書駁回其訴願，又提起再訴願，亦遭駁回，遂提起行政訴
訟。二、七十九年度上訴人與配偶胡秋美自中科院領取之四一九、四九六元，係依研
究計劃及各員工參與程度計算發給之研究補助費，應免納所得稅，被上訴人對上開所
得，卻變更多年作法，認係經常性依職級按月定額領取之品位加給，非屬免稅所得，
發單補稅並裁處罰鍰，違反平等、信賴保護及租稅法律不溯既往等原則，顯有違誤，
為此求為就不利於上訴人（即本稅部分）廢棄原判決，一再訴願決定及原處分均撤銷
或發回臺北高等行政法院等語。（關於裁處罰鍰部分，經原審判決撤銷一再訴願決定
及原處分，未據被上訴人提起上訴，已告確定。）
被上訴人則以：依財政部六十八年十一月三十日台財稅第三八五○一號函釋，中科院
發給研究人員之研究加給依職級按月定額發給者，應屬各該研究人員之薪資所得，應
於給付時應依法辦理扣繳，所得人並應於年度結算申報時合併申報課稅，並自六十九
年一月起適用。是「品位加給」屬薪資所得應合併申報課稅已臻明確。且按現行所得
稅法對此相關之規定條文，係於五十二年制訂迄今，對系爭「品位加給」及「技術津
貼」應依法課徵所得稅之規定並未修正，被上訴人依所得稅法規定補徵七十九年度綜
合所得稅，依法並無不合等語，資為抗辯。
原審斟酌全辯論意旨及調查證據之結果，以按憲法第一百六十九條係規定教育科學藝
術工作者生活之保障，與憲法第十九條規定人民有依法律納稅之義務，兩者併行不悖
。前者，要求政府依國民經濟進展之情形，隨時提高教育科學藝術工作者之待遇；但
並不因此免除該類人員依法納稅之義務。因此，除非法律明定，得免納義務者外，稅
捐單位對之課徵各類稅款，無違憲法第十九條、第一百七十一條及中央法規標準法第
十一條之規定。從而，中科院不論依何法源設立，其所屬人員是否具有視同軍人之身
分或以獎勵「科學」研究，惟獎勵從事科學研究，與是否課徵所得稅，應屬二事，除
非法律明定免徵綜合所得稅外，自不得解免其納稅之義務。又行政法上所謂信賴保護
原則，係指人民因相信既存之法秩序，而安排其生活或處置其財產，則不能因嗣後法
規之制定或修正，而使其遭受不能預見之損害，用以保護人民之既得權益。本原則之
適用，係在禁止新制定或修正法規有溯及既往之效力。而所謂平等原則，係指相同之
事件應為相同之處理，不同之事件則應為不同之處理，除有合理正當之事由外，否則
不得為差別待遇，以符公平。本件中科院之預算，雖分別依計畫編列人事費支應其員
工之各項給與，但實際上領受「品位加給」或「技術津貼」之非軍職人員，無論配屬
之單位參與不同計畫，悉依該院所訂「科技人員品位加給支給標準表」、「技術員薪
給標準表」之等級，每月按職級定額領取科技品位加給或技術津貼。且該院與其聘僱
人員之約定事項亦載明所指薪給，除實物代金及眷補費外，包括全部給與，其非軍職
人員所領受之科技品位加給或技術津貼，核屬因提供勞務所取得之報酬，應無行為時
所得稅法第四條第八款免納所得稅規適用。況被上訴人曾於八十二年間派員前往中科
院瞭解結果，其支付非軍職人員之科技品位加給及技術津貼確係按月給付方式，復經
中科院八十一年十一月三日（八一）訓誠字第一六八七三號函說明該院各類薪資扣繳
所得稅狀況：「以該院於年度開始即訂有各項研究計畫，並按照研究計畫逐月實施。
各項研究計畫除一般經費外，為獎勵科技人員竭盡心智參與研發工作，另編列研發人
員研究補助費及技術津貼。為便利作業，研發人員研究補助費係採按月發放方式，再
經由成本歸戶手續，回歸計畫預算內（研究補助費採個案給付，必將增加人力及作業
之負擔，不符經濟效益）」等語，足見中科院給付非軍職員工之品位加給及技術津貼
之所得，屬經常性研究補助費給與，且依職級按月定額支給，為提供勞務所取得之報
酬，依行為時所得稅法第四條第八款但書及第十四條第一項第三類之規定，核非免稅
之薪資所得。上訴人認系爭所得應適用上述第四條第八款前段之規定免徵所得稅等語
，尚不足取。又財政部（六十八）台財稅第三八五○一號函釋：「一、凡依職級按月
定額發給者，應屬各該研究人員之薪資所得，應於給付時依法辦理扣繳，所得人並應
於年度結算申報時合併申報課稅。二、如係按研究計劃個案給付、並非通案按職級按
月給付者，則為研究補助費，依法可免納所得稅。三、如屬第一種情形，中科院以往
未依法扣繳，所得人以往年度亦未申報納稅者，應即請中科院轉知各所得人自行向稽
徵機關補報並補繳應納稅款，可免予處罰，自六十九年一月起，中科院應於給付時依
法扣繳，所得人應於每年終後合併申報綜合所得稅．．．」已明白指出凡依職級按月
定額發給者，即屬薪資所得，應申報所得稅。財政部復於八十四年八月十四日以台財
稅第八四一六四一四一八號函釋「中科院給付非軍職人員「科技品位加給」暨「技術
津貼」之所得稅徵免原則，仍請依本部六十八年十一月三十日台財稅第三八五○一號
函辦理．．．。」在案，旨在闡釋首揭所得稅法規定應稅之「薪資所得」及免稅之「
研究補助費」之區別，與母法規定之精神無違，一經發布或下達，即溯及母法生效之
日起有其適用（司法院釋字第二八七號解釋意旨參照），故縱未收錄各該年度版之所
得稅法令彙編內，亦非不可援用，且上開函釋並未就系爭依職級按月定額發給之所得
為應予免稅之承諾，至於上訴人所引桃園縣稅捐稽徵處於八十年四月八日之函件，亦
僅稱：「查中科院稱其員工薪資分成本俸及研究加給兩部分，本俸依法課稅；至於研
究加給係政府為獎勵科技人員科技研究工作之補助費，此研究補助費台端建議應改成
單一薪俸核課綜合所得稅，以健全所得稅制，此案俟所得稅法修正時，將一併建議上
級單位參採」，並未確認定中科院非軍職員工所領之研究補助費屬於所得稅法第四條
第八款前段規定之免稅所得。又首揭所得稅法之規定並未因修正而變更，行政院秘書
長於八十四年十月十七日台八十四年財三七○○七號函亦非變更財政部（六十八）台
財稅第三八五○一號函釋，其函釋意旨前後一致，自無稅捐稽徵法第一條之一及行政
法信賴保護原則之適用，系爭「品位加給」及「技術津貼」自始即應依法課徵所得稅
，不生行政解釋溯及既往之問題。再按課稅與否本應由稅捐稽徵機關依法認定，非可
由事業團體或機關自行認定之；另所得稅法規定扣繳義務人之扣繳義務，旨在保障所
得稅之課徵，而依所得稅法第七十一條規定，上訴人為系爭所得稅之繳納及申報義務
人，是如扣繳義務人未依法扣繳，稽徵機關自非不得逕向為納稅義務人追徵。系爭所
得既係依職級按月定額發給之薪資所得，則其屬於應稅所得，於該所得發生時依法即
已確定，並不因納稅義務人事後知不知道應該申報而受影響，上訴人之主張，委無可
採。又上訴人訴稱：由近日發現新證據(一)五十五年國防部副部長馬紀壯之上簽。(二)六
十一年中科院執行長簽呈。(三)六十八年中科院唐君鉑院長批示。(四)七十五年中科院代
院長黃孝宗批示，足證中科院發給本件系爭給付之必要性及免稅措施之目的性，被上
訴人竟忽略上開給付之目的及功能，核定應合併申報繳稅，違反信賴保護，顯有違失
等語。查對於所得稅中之免稅優惠措施，除必須符合稅捐法定原則的形式要求外，尚
須自租稅公平為整體性考量。有中華民國來源所得之個人，應就其中華民國來源之所
得課徵綜合所得稅，而此個人所得，莫不是該所得者盡其心力或勞力辛勤貢獻而來，
誠如本件中科院之研究人員，工作辛苦，對國防科技亦有貢獻，然究難僅以「貢獻」
、「辛苦」等理由，據為主張所得應予優惠免稅，否則全體絕大多數國民之所得均有
優惠免稅之理由存在，上述所得稅法即無適用之處，況本件系爭之品位加給及技術津
貼，為稅法規定之應稅所得，自非可由事業機關或團體自行認定，如非法律明文規定
免予徵收外，縱然行政機關或個人認為可以免稅，亦不得執為免稅之依據。且據上訴
人九十年五月二十二日之辯論意旨狀稱前述之上簽、簽呈、批示為其近日新發現之證
據，非在七十九年領取系爭所得之前所知悉，且難認中科院有將此書據告知上訴人，
故上訴人主張中科院員工因中科院指示為免稅之認知，委無可採。從而被上訴人補徵
漏報稅款，並無違反信賴保護原則，上訴人此部分主張，亦無足採。因將原決定及原
處分均予維持，駁回上訴人在原審之起訴。
上訴人上訴論旨略謂：多階段處分於爭訟時，應審查各階段行為之適當或合法性。財
政部六十八年台財稅第三八五○一號函知中科院之所得徵免原則，中科院此「行政機
關」有何作為，是否皆因免稅認知而未開立扣繳憑單，而已造成員工誤會，而有否信
賴保護原則之適用實為審酌之重點，原審判決未辨明中科院之角色，及其未轉知員工
而於行政處分作成中所生影響，有判決不備理由之違法。又財政部對於國民中小學教
師及行政人員從事課後輔導等教學課程，由學生支應經費者，大部分未予課稅，基於
信賴保護原則，其核可自發布日開始適用；同為誤認免稅所得之本案無法適用，顯已
違反平等原則，原判決漏未審斟。且系爭所得已授權中科院認定，則不論如何發放，
其免稅之性質仍未改變。前揭財政部函示之徵免原則，未有任何根據；凡其目的係基
於租稅優惠之正當事由，即應肯認為免稅所得，原判決以發放形式判斷上訴人之所得
非租稅優惠之所得，亦有不備理由之違法。系爭所得係中科院明確告知亦行之多年，
此由五十五年國防部副部長及六十一、六十八、七十五年中科院院長等批示足為佐證
。原審判決未審酌中科院於本件免稅措施上之「經濟上之目的」，顯然違反司法院釋
字第四二○號解釋。況稅捐機關長久以來未予置喙，使員工依中科院之指示，為免稅
之認知。財政部於八十三年恣意變更現況，致員工對既存事實之信賴受損，且無補償
或緩衝措施，八十四年行政院秘書長發函說明，依司法院釋字第五二五號解釋，應視
為具有瑕疵之處分。而桃園縣稅捐稽徵處八十年四月八日函文及監察院三份調查報告
均認系爭所得屬勵研究而有免稅之適用，原審判決逕認無信賴保護原則之適用，顯
然判決有不適用法規及適用法規不當之違法等語。按「稅捐由各級政府主管稅捐稽徵
機關稽徵之，必要時得委託代徵；其辦法由行政院定之。」稅捐稽徵法第三條定有明
文。又所得稅法第七條第五項規定：「本法所稱扣繳義務人，係指依本法規定，應自
付與納稅義務人之給付中扣繳所得稅款之人。」是則系爭所得可否免稅，應由各級主
管稅捐稽徵機關認定，中科院乃系爭所得之扣繳義務人，依所得稅法第八十八條，於
給付所得時負有扣取稅款之義務，無權認定所得可否免徵所得稅。上訴人主張中科院
為多階段處分之協力機關，其與一般機關性質不同，系爭所得已授權中科院認定，其
免稅措施合於經濟上目的性，員工因而為免稅之認知各節，於法無據。至於國防部及
中科院既非稅捐主管機關，其各級主管所為批示僅係表示該機關之意見，殊難據為系
爭所得免稅之依據，原審判決不予採取，自無違悖司法院釋字第四二○號解釋之可言
。次按所得稅法第二條、第四條第八款、第十四條第一項第三類之規定，自該法公布
施行後，迄未變更，亦即關於本件品位加給及技術津貼，非屬所得稅法第四條第八款
所定之免稅薪資，從未予改變。而財政部六十八年台財稅第三八五○一號函、八十四
年台財稅第八四一六四一四一八號函及行政院台八十四財第三七○○七號函，均係就
系爭所得於如何適用前開所得稅法，加以闡述，性質上為解釋函，應自法規生效之日
起有其適用。上開函釋並非就稅法未規定事項另作補充規定，未變更納稅義務人之權
利義務，自屬適法，原審判決予以援用，並無不當。況財政部六十八年台財稅第三八
五○一號函釋告知中科院有關徵免之原則，復指明：「六十九年一月起，中科院應於
給付時依法扣繳，所得人應於每年終後合併申報綜合所得稅。」則被上訴人於該項函
釋發布後翌年即本件上訴人七十九年度系爭所得核定補徵，業已預留緩衝期間，核與
國民中小學教職員課後輔導所得，自函令發布日開始適用者，均採相同之處理，並未
違反平等原則及司法院釋字第五二五號解釋。至於被上訴人對於系爭應稅所得，雖怠
於當年度予以核課，此項不作為，對上訴人而言乃取得暫時無須繳納綜合所得稅之利
益，並未損害其權利或利益，尤難認為上訴人因此而為免稅之認知。另上訴人所舉桃
園縣稅捐稽徵處大溪分處八十年四月八日函，其說明二、載明：「．．．此研究補助
費台端建議應改成單一薪俸核課綜合所得稅，健全所得稅制，此案俟所得稅法修正時
，將一併建議上級單位參採。」並未明釋中科院非軍職員工所領之研究補助費為免稅
所得之旨，且僅係對檢舉人之答覆，並非對於納稅義務人之行政處分，無信賴保護可
言。至監察院三份調查報告，僅認中科院未徵詢稽徵機關意見，自行認定系爭給付係
研究補助費性質，未依所得稅法第八十八條及第九十二條規定，辦理扣繳申報繳納，
明顯違反規定，確有不當，及桃園縣稅捐稽徵處、被上訴人未依所得稅法第九十三條
、第九十五條規定善盡扣繳檢查職責，導致國庫稅收損失，顯有疏失，而對該等機關
分別提出糾正，亦未認系爭所得應予免稅，自無信賴保護原則之適用。綜上所述，上
訴論旨均無可採。原審判決就上訴人部分主張雖漏未論述，但與判決結果既不生影響
，仍應維持。上訴意旨指摘原判決未當，求為廢棄，非有理由，應予駁回。
據上論結，本件上訴為無理由，爰依行政訴訟法第二百五十五條第一項、第九十八條
第三項前段，判決如主文。
中　　華　　民　　國　　九十一　　　年　　　九　　　　月　　　十九　　　日
                    最 高 行 政 法 院  第 四 庭
                                審 判 長 法  官　　　廖　政　雄
                                         法  官　　　趙　永　康
                                         法  官　　　林　清　祥
                                         法  官　　　鍾　耀　光
                                         法  官      姜  仁  脩
右  正  本  證  明  與  原  本  無  異
　　　　　　　　　　　　　　　　　　　　 法院書記官　張　雅　琴
中　　華　　民　　國　　九十一　　　年　　　九　　　　月　　　二十三　　日
